【裁判字號】    92,判,1449
【裁判日期】    921024
【裁判案由】    徵收補償
【裁判全文】
最  高  行  政  法  院  判  決                  九十二年度判字第一四四九號
    上  訴  人  臺中縣政府
    代  表  人  乙○○
    訴訟代理人  周進文 律師
    被 上訴 人  甲○○
                丙○○
右當事人間因徵收補償事件，上訴人對於中華民國九十一年七月二十三日臺中高等行
政法院九十一年度訴字第一○四號判決，提起上訴，本院判決如左：
    主  文
上訴駁回。
上訴審訴訟費用由上訴人負擔。
    理  由
一、本件被上訴人在原審起訴意旨略以：緣上訴人為辦理該縣擴大大里（草湖地區區徵收之土地改良物徵收，報經內政部以民國八十九年十月九日臺內地中字第
    八九八○六三六號函核准徵收，上訴人以八十九年十月二十日府地區徵字第二九
    四一六七號公告徵收，公告期間自八十九年十月二十一日起至同年十一月二十日
    止三十天，並通知發放補償費。被上訴人就坐落臺中縣大里市○○○段三一一之
    一六地號等七筆土地內種植觀賞用櫸木三七一棵，認其補償費用不合理，提出陳
    情。上訴人以九十年三月十四日府農林字第四一八○五號函復：「二、本案係依
    據本府八十三年二月十四日八三府地權字第○三四三四○號—臺中縣辦理八十二
    年度徵收土地農林作物補償費查估基準表及本府九十年二月一日『立新國中、立
    新國小第一期校舍新建工程』用地取得及地上物拆除工程協調會會議結論辦理。
    」被上訴人不服，遂提起本件行政訴訟。按被上訴人所有前開櫸木為「觀賞用」
    ，並非一般林木樹種類之櫸木，又本件徵收補償案僅將前開櫸木部分以林木樹種
    類作補償基準，其他農作物則以觀賞用種類作補償基準，已違反平等原則，故應
    適用觀賞用之櫸木補償基準。本件徵收補償事件經內政部八十九年十月九日臺內
    地中字第八九八○六三六號函核准徵收在案，故上訴人對系爭觀賞用櫸木之查估
    基準作業，應適用八十九年二月二日總統令公佈之土地徵收條例等相關規定辦理
    。基於土地徵收條例第三十一條規定之授權，中央主管機關內政部以九十年二月
    二十日臺（九十）內地字第九○六○三二七號函訂頒「農作改良物徵收補償費查
    估基準」。故上訴人於八十九年度對被上訴人所有觀賞用櫸木徵收時，其查估基
    準應依上開規定辦理，即由上訴人依據內政部所頒佈上開農作改良物徵收補償費
    查估基準，並參酌臺中縣當地實際情況及農林主管機關公告之最新資料，自行訂
    定臺中縣辦理農作改良物徵收補償費查估基準，提交地價及標準地價評議委員會
    評定之後，作為對被上訴人徵收補償金行政處分之依據，且內政部訂頒之上開基
    準亦明文規定表內未列之觀賞花木，得比照表內相同類科之觀賞花木勘估補償。
    不料，上訴人竟未依據上開法令作為本件行政處分之依據，反而依臺中縣八十二
    年度徵收土地農作物補償費查估基準及臺中縣政府九十年二月一日「立新國中、
    立新國小第一期校舍新建工程」用地取得及地上物拆除工程協調會會議結論，作
    為辦理前揭櫸木補償金行政處分之依據，該行政處分違反法令甚明，自應由鈞院
    撤銷訴願決定及原處分等語。
二、上訴人則以：依土地法第二百四十一條規定：「土地改良物被徵收時，其應受之
    補償費，由該管直轄市或縣（市）地政機關會同有關機關估定之。」上訴人為辦
    理土地改良物之徵收補償，經地價評議委員會評議通過八十二年度徵收土地農林
    作物補償費查估基準，作為徵收補償費之查估基準。依該查估基準，櫸木之補償
    金並未有「觀賞」、「林木」樹種之區分，被上訴人所種植於大里區段徵收案內
    土地之櫸木，上訴人依據該查估基準，及上訴人九十年二月一日「立新國中、立
    新國小第一期校舍新建工程」用地取得及地上物拆除工程協調會會議結論辦理補
    償，並無不法。又被上訴人僅就樹種之數量、規格異議，未就價格提出異議。被
    上訴人表示櫸木補償應適用臺灣省臺中縣七十八年度辦理徵收土地農作物查估基
    準第十六頁作為查估基準。惟該七十八年度查估基準，已因「臺中縣八十二年度
    辦理徵收土地農林作物、水產物、畜禽類補償遷移費查估基準」修正沿用迄今，
    舊時規定已不宜適用等語，資為抗辯。
三、原審斟酌全辯論意旨及調查證據之結果，以：本件上訴人為辦理該縣擴大大里（
    草湖地區區徵收之土地改良物徵收，徵收被上訴人所種植坐落臺中縣大里市
    ○○○段三一一之一六地號等七筆土地內觀賞用櫸木三七一棵，報經內政部八十
    九年十月九日臺內地中字第八九八○六三六號函核准徵收，上訴人以八十九年十
    月二十日府地區徵字第二九四一六七號公告徵收，公告期間自八十九年十月二十
    一日起至同年十一月二十日止三十天，並通知發放補償費。而土地徵收條例於八
    十九年二月二日經總統令公佈，依土地徵收條例第三十一條規定：「建築改良物
    之補償費，按徵收當時建築改良物之重建價格估定之。農作改良物之補償費，於
    農作改良物被徵收時與其孳息成熟時期相距在一年以內者，按成熟時之孳息估定
    之；其逾一年者，按其種植及培育費用，並參酌現值估定之。建築改良物及農作
    改良物之補償，由直轄市或縣市主管機關會同有關機關估定之；其查估基準，由
    中央主管機關定之。」農作改良物徵收補償查估基準，中央主管機關內政部基於
    上開條例之授權，雖遲至九十年二月二十日以臺（九十）內地字第九○六○三二
    七號函訂頒「農作改良物徵收補償費查估基準」，惟內政部於八十九年二月十日
    以（八九）臺內地字第八九六八三二九號函釋規定「農作改良物徵收補償費查估
    基準」尚未經內政部函頒實施前，仍依各直轄市、縣（市）辦理徵收土地改良物
    所訂定補償查估基準相關規定辦理。準此，本件農作改良物係於八十九年徵收，
    依前開內政部函文規定，上訴人自應依據其所函頒之「臺中縣八十九年度辦理徵
    收土地農林作物、水產物、畜禽類補償遷移費查估基準」辦理補償。況上訴人於
    八十九年八月三十一日辦理臺中縣擴大大里（草湖地區區徵收說明會時，會
    中亦說明以「臺中縣八十九年度辦理徵收土地農林作物、水產物、畜禽類補償遷
    移費查估基準」作為該徵收土地農林作物之查估基準，此有該會議紀錄附卷可稽
    。又按櫸木分為林木用櫸木與觀賞用櫸木，其補償基準亦不相同，為上訴人所不
    爭執。惟上訴人所函頒之「臺中縣八十九年度辦理徵收土地農林作物、水產物、
    畜禽類補償遷移費查估基準」內並無觀賞用櫸木之補償基準，上訴人應依土地徵
    收條例第三十一條之規定，由直轄市或縣市主管機關會同有關機關至現場核實查
    估辦理補償，或得比照相同類科之觀賞花木勘估補償。惟上訴人未依上開規定辦
    理查估補償，竟依九十年二月一日「立新國中、立新國小第一期校舍新建工程」
    用地取得及地上物拆除工程協調會會議結論，以上訴人所訂「臺中縣八十二年度
    辦理徵收土地農林作物、水產物、畜禽類補償遷移費查估基準」內所規定之林木
    用櫸木之查估基準，作為辦理本件觀賞用櫸木之補償，然該工程協調會會議，僅
    係上訴人所屬各機關及相關機關與營造公司間之協調會議，並非上訴人與受補償
    人間之會議，被上訴人既未參加，此有該會議紀錄附於原處分卷可稽，則其結論
    自不能拘束被上訴人。另本件被上訴人係先就上訴人所查估樹種之數量、規格申
    請異議後，再就被複估後之櫸木補償費用不合理，於九十年二月十三日表示不服
    提出陳情，此有陳情書一紙附卷可稽，並非如上訴人所陳述被上訴人僅就樹種之
    數量、規格異議，未就價格提出異議。從而上訴人就本件被上訴人所有觀賞用櫸
    木之補償，係以林木用櫸木之查估基準，作為本件觀賞用櫸木補償之基準，即有
    違誤。被上訴人據以指摘，為有理由，訴願決定未予詳查，予以維持，亦有未洽
    。應將訴願決定及原處分均撤銷等情，為其判決之依據。經核尚無不合。
四、本院按：行政機關行使公權力，就特定具體之公法事件所為對外發生法律上效果
    之單方行政行為，皆屬行政處分，不因其用語、形式以及是否有後續行為或記載
    不得聲明不服之文字而有異。業經司法院釋字第四二三號解釋闡述在案。本件被
    上訴人於徵收補償公告期間之八十九年十一月三日申請對系爭作物複估，並於複
    估後對本案櫸木價格提出異議，上訴人就被上訴人依法提出之異議，所為之答覆
    ，雖未直接敘明被上訴人之異議駁回，惟其函復：「二、本案係依據本府八十三
    年二月十四日八三府地權字第○三四三四○號臺中縣辦理八十二年度徵收土地農
    林作物補償費查估基準表及本府九十年二月一日『立新國中、立新國小第一期校
    舍新建工程』用地取得及地上物拆除工程協調會會議結論辦理。」，已足認發生
    否准被上訴人異議之效力，揆諸上述司法院解釋意旨，自屬行政處分。原判決以
    行政處分所適用之臺中縣辦理八十二年度徵收土地農林作物補償費查估基準表及
    臺中縣政府九十年二月一日『立新國中、立新國小第一期校舍新建工程』用地取
    得及地上物拆除工程協調會會議結論於法未合，作為其撤銷原裁定及原處分之依
    據，並非對訴訟標的以外之事項加以判斷。上訴意旨略謂：被上訴人於原審起訴
    主張之訴訟標的即上訴人九十年三月十四日府農林字第四一八○五號函，係就公
    告徵收補償之補充說明，並非行政處分，不符行政訴訟法第四條第一項規定，原
    審遽為判決，已有不合。且未就系爭訴訟標的即公告徵收補償指明有何違法之處
    ，僅以非本件訴訟標的之「立新國中、立新國小第一期校舍新建工程」用地取得
    及地上物拆除工程協調會會議結論有如何之不當，遽將原處分撤銷，即有行政訴
    訟法第二百四十三條第二項第六款之判決不備理由之違法，據為論據，求為廢棄
    原判決云云，核無可取。綜上：原審斟酌全辯論意旨及調查證據之結果，將原決
    定及原處分均予撤銷，核無違誤。上訴論旨，指摘原判決違誤，求予廢棄，難認
    有理由，應予駁回。
據上論結，本件上訴為無理由，爰依行政訴訟法第二百五十五條第一項、第九十八條
第三項前段，判決如主文。
中    華    民    國    九十二      年      十        月      二十四    日
                    最 高 行 政 法 院  第 一 庭
                                審 判 長 法  官      黃  綠  星
                                         法  官      黃  合  文
                                         法  官      蔡  進  田
                                         法  官      黃  璽  君
                                         法  官      廖  宏  明
右  正  本  證  明  與  原  本  無  異
                                         法院書記官  彭  秀  玲
中    華    民    國    九十二      年      十        月    二十四      日


司法院資訊處製作；財團法人民間司法改革基金會備份。
